# 关于贸易物流行业

提问人：zhengzhi 时间：2021-10-30 08:05:09
陈老师：目前企业主要从事大宗贸易业务，业务基本上为背靠背，即销售和采购一一对应，企业在贸易过程当中，通过以销定采确定上下游，企业无仓库，货物由上游企业直接发往下游企业，贸易模式有先购货再销售或先预收货款，目前收入确认采用总额法，事务所在审计过程中，依据无仓库等理由，认为应当采用净额法确认收入，请问老师，如果企业确认采用总额法无误，应当从哪几方面入手说服事务所。现实上市公司当中有无相应案例可供参考？此外，此类企业在新准则下确认收入时点，也请陈老师指点。

回答人：chenyiwei
这种业务，在新准则下按净额法确认收入的可能性更大，甚至不排除直接运用金融工具准则予以处理。
企业参与大宗商品贸易应该采用总额法还是净额法确认收入，实务中不同企业存在不同的做法。特别是一些大宗贸易的采购和销售两个合同一般均为简单的制式合同，条款都相当简略，又往往是同一天（或相近时间）与上下游分别签订合同，此种情况下，如何根据业务的经济实质进行准确判断往往比较困难。
问题：
企业参与大宗商品贸易，应采用总额法还是净额法确认收入？
背景：
2×20年度，A集团公司发生电解铜大宗商品交易，确认收入金额占合并报表营业收入总额的50%以上。
（一）大宗商品贸易贸易模式
我国大宗商品交易均通过电子交易平台进行，在指定仓库有大宗商品实物，实物对应仓单（提货单），交易各方通过转让仓单、提货单的方式实现大宗商品贸易。由于大宗商品贸易非常频繁，如果每次均对应实物流，必将大幅提高运输成本。类似于银行承兑汇票，出票人在银行设立保证金账户并据此开立银行汇票，各交易方背书转让银行承兑汇票进行贸易结算，而不是每次都去银行贴现。大宗商品交易各方转让大宗商品通过电子单据形式转让，这样可大幅提高效率，降低包括运输费、装卸费在内的交易成本。
以下内容摘自互联网：
1 、大宗商品现货交易的定义：
是指企业通过该电子交易平台，进行产品的销售、采购，完成电子化的购销合同、收付货款等工作，最终实现货物的有效交收。
2 、大宗商品现货交易的特点如下：
（ 1 ）交易中心采用会员制，只有交易签约会员才能参与交易，会员可以在网上申请加入，提交交易中心审核和签订协议。预设立金牌会员，金牌会员可享受一些特殊待遇，如免收挂牌保证金等。
（ 2 ）交易系统支持多种交易方式，有保证金方式和监管资源交易方式，有交易中心集中交易方式和网上商铺方式，有挂牌方式、竞价和招标方式，挂牌方式支持议价交易方式。
（ 3 ）支持监管资源交易方式时，系统与仓储系统结合，仓储系统保证卖家现货资源的真实性，保证买家交易资源的货权顺利交接。
（ 4 ）监管资源交易方式支持贸易融资。
（ 5 ）电子交易系统支持交易资金的场内结算和场外结算，场内结算的在线电子银行B2B支付结算系统和交易中心专用资金二级账户支付结算系统（暂取名“支付通”）保证买家的交易保证金或货款支付的及时性和安全性。系统的“支付通”功能保证交易的安全性，买卖双方交易货款结算通过“支付通”支付，提供现货交易的二次结算功能，保证卖家会员能收到交易货款，也保证买家如数及时收到卖家增值税发票。
（ 6 ）电子交易系统支持交易交收资源的场内交收和场外交收，交收系统支持集团化仓储管理功能和外系统仓储集成数据交换功能。
（ 7 ）交易系统交易参数灵活设置，超越时间和空间的限制，可以实现 24 小时交易服务、跨地域资源监管和交易后资源的货权交割。
（ 8 ）交易系统具有严格的权限管理和系统安全管理功能，并能与各种经过国家认证的CA系统集成。
（ 9 ）交易系统具有交易、交易管理、结算管理、交收管理和交易中心内部管理一体化集成特点，功能模块化划分清晰、紧密关联浑然一体。
（ 10 ）交易系统有严格的预警和提示功能，灵活设置，给交易会员和交易中心管理人员提供未结工作提示和异常情况警示。
（ 11 ）交易系统需同时支持C/S接入和B/S模式，系统界面清晰、有条理，操作简单、人性化。
在现货仓单交易模式下，A公司认为企业取得仓单，即取得了商品的提货权，取得了对应商品的控制权，企业可以选择去对应仓库提货自用，也可以对外进行转让。因此，A公司根据企业会计准则的规定，于企业取得第三方仓库确认的仓单（提货单）时，确认收入的实现。
（二）商业目的及合理性
A公司现货交易以有色金属为主，其中电解铜占比90%以上。A公司自身为电解铜生产制造企业，但同时也充分利用暂时性闲置的资金以及银行的信用风险敞口，根据电解铜等大宗商品的价格波动状况进行低买高买，获取价差，以及企业之间通过贸易形式进行资金调剂。此外，A公司作为铜业制造企业需要及时获取现货市场的价格，以方便产品报价和进行期货风险对冲。
（三）A公司大宗商品贸易业务流程说明
具体流程：A公司经营模式分为当天采购当天销售和低价时段购入高价时段卖出，采购的上游客户一般以国企为主，采购销售的货物均存放在第三方仓储公司，付款方式包括电汇和电子银行承兑汇票，远期国内信用证，交货方式是先收款后交货。
采购和销售流程分别包含以下环节：
采购 销售
（ 1 ）定价：A公司在周一至周五上海期货交易所开盘期间，根据期货市场交易行情以电话、QQ、短信、微信及传真等方式向上游客户进行询价，判断该交易时段价格较低，确定采购货物当做库存。 （ 1 ）定价：A公司在周一至周五上海期货交易所开盘期间，根据期货市场交易行情以电话、QQ、短信、微信及传真等方式向下游客户进行询价，根据该交易时段价格上升情况核算利润空间，有较高利润时将库存货物售出。
（ 2 ）签订合同：确定好单价后跟上游签订采购合同。 （ 2 ）签订合同：确定好单价后跟下游签订销售合同。
（ 3 ）付款：以自有资金支付上游货款。 （ 3 ）收款：下游支付全额货款给A公司，A公司完成库存销售资金回笼。
（ 4 ）交货：上游发送提货单给仓储公司，通知仓储公司释放货权给A公司，同时上游发送提货单给A公司，A公司将该提单加盖提货章后发送给仓储公司，通知仓储公司将货权转移至A公司，至此A公司收到上游的货物。另外上游也可通过电子仓单系统，直接将货权转移至A公司账户。仓储公司会在完成过户时出具入库明细。 （ 4 ）交货：A公司通过发送提货单给仓储公司和下游，将货权转移至下游；或者通过电子仓单系统将货权直接转移至下游账户。仓储公司会在完成过户时出具出库明细。
（ 5 ）清算尾款：A公司和上游根据仓储公司的入库明细，对货款进行多退少补。 （ 5 ）清算尾款：A公司和下游根据仓储公司出具的明细对货款进行多退少补。
（ 6 ）开票：上游开具含税13%的增值税专用发票给A公司。 （ 6 ）开票：A公司给下游开具含税13%的增值税专用发票。
（四）可比上市公司对同类业务的处理
A公司查询了已执行新收入准则的部分可比上市公司的年度报告，其中对同类业务的处理不乏按照“总额法”确认收入的情形。A公司搜寻的公开案例中，以下两例为典型代表：
1 、某上市公司 2020 年度确认贸易收入1,500亿元，几乎与其工业制造收入相当，即贸易收入占集团合并收入近一半，但贸易收入的毛利率仅0.44%。从毛利率和收入规模上合理推测其确认收入的方法是按总额法。
2 、某上市公司 2020 年度金属材料收入达1,600亿元之多，毛利率1.23%。从公开信息“利用公司信用优势和资金优势提供供应链金融支撑。公司作为双AAA信用评级的地方流通企业，公司获得年授信总额度约1,200亿元。通过资金集中管理平台财务公司，开展银企战略合作、创新融资方式，使公司整体综合融资成本低于社会平均融资成本”来看，该上市公司的交易是典型的融资性贸易，金融服务是其主要利润来源。
（五）A公司的结论
A公司认为自身所有贸易交易均开具增值税专用发票，交易对手为知名国企，交易通过第三方仓储公司，交易过程真实可查。且公司的收入确认标准为货物转移及款项支付，不存在风险转移给他方，以及签订三方协议情况，收取代理佣金情况，符合大宗商品销售的商业逻辑，应按照总额法在控制权转移给下游客户时确认收入。
分析：
从背景资料的描述和分析来看，这类业务在实务中多数应采用净额法。
此类问题的判断依据，除了以新收入准则第三十四条及其应用指南（见前文【例4-7】的“权威指引”部分）作为基本依据以外，还应关注以下监管规定：
1 、财政部、国资委、银保监会、证监会《关于严格执行企业会计准则 切实加强企业 2020 年年报工作的通知》（财会〔 2021 〕 2 号）（相关原文详见本节开头部分）
2 、证监会《监管规则适用指引——会计类第 1 号》之“1-15 按总额或净额确认收入”：
一、零售百货行业联营模式下的收入确认
......
除零售百货业务外，代为执行采购或销售的供应链企业、代理外贸进出口或跨境业务企业、大宗商品配送或医药配送企业、电子商务平台企业及以电商平台为依托开展电商业务的企业等，应参照上述原则和分析，结合业务模式和合同约定，判断在将商品销售给客户之前是否取得对商品的控制，并确定是以总额还是净额确认收入。
需要注意的是：新收入准则并未将“承担信用风险”作为判断是否应采用总额法的考虑因素。信用风险的影响由金融工具相关会计准则规范，而不属于收入准则的规范范围。实务中某些贸易企业被交易对手及其相关方诈骗的事件主要反映的是信用风险的影响，不作为应采用总额法的依据。
在实务中，这类大宗贸易的采购和销售两个合同一般均为简单的制式合同，条款都相当简略，又往往是同一天（或相近时间）与上下游分别签订合同，仅仅以特定单笔交易的采购合同和销售合同作为判断主要责任人和代理人的信息是不充分的。因此很多情况下不能仅仅依据对特定单笔交易的采购合同和销售合同条款的分析确定其是否为代理人。
与单笔交易的购销合同相比，判断总额法还是净额法时，应当更关注报告主体与其上家或下家签订的框架协议，其中对交易的模式、商业目的、交易定价机制、各笔具体购销交易的发起、签约和执行流程、双方权利和义务、风险和收益承担等都应有更具体的规定，并注意抽取若干具体合同关注其具体的发起、签约和执行流程（例如，是三方共同谈判还是分别与上下游进行背对背谈判，分别签约；是否在没有签订销售合同的情况下就已签订采购合同以囤积货源；两个合同各自的定价机制等），作为事实证据予以佐证。
另外，还需要关注以前年度和本年度贸易业务的毛利率，关注是否因市场行情波动而相应波动，是否因价格变动、备货等方面的原因发生过亏损等。如果企业不主动“囤货”，而是在下游客户有订单的情形下才向上游供应商采购，两项交易的控制权转移几乎同时实现的，则表明企业并不具备对存货的控制权，应采用净额法。同时，由于大宗商品具有一定的金融属性，在某些情况下也不排除运用金融工具相关会计准则（而不是收入准则）对此类交易进行会计处理。
总体上，采用总额法核算此类贸易业务的收入、成本和存货应满足的基本前提是：有明显证据表明本企业在一段时间内实际持有对相应存货实物的控制权（具体含义为：本企业承担与该存货相关的公允价值变动、实物毁损灭失、滞销积压、品质瑕疵等风险和收益，且该存货无对应的销售合同，本企业可自主决定销售给哪个客户，以及与该客户自主谈判确定销售合同的条款），且该控制权是非过渡性、非瞬时性的。在实务中，只有当存在明确证据表明在没有对应销售合同的情况下已经购入并实际控制了相应的商品时（即发生“囤货”行为），才能认为可能满足该条件。除此之外的贸易业务，尤其是具有明显的“空转”交易和融资性贸易特征（主要表现为：未取得对存货实物的控制权，或者该控制权是过渡性或瞬时性的；采购合同约定的付款时间和销售合同约定的收款时间之间存在明显的时间差，购销差价主要反映与该时间差相关的资金利息而不是相关存货在此期间的市场行情变化的影响）的交易，都不应采用总额法确认收入和成本。
另外还需注意的是：证监会和国资委等监管机构近年来对“通过虚构交易、循环交易等方式人为做大经营规模，对无交易实质的‘空转’贸易以及变相融资行为确认收入”问题的关注程度较高，在某些情况下还与上市公司是否触及“退市红线”的判断相关，如果报告主体存在此类情形，注册会计师在审计时如拟认可其按“总额法”确认收入和成本，则需注意获取充分、适当的审计证据表明购销业务属于互相独立的两笔交易，报告主体在持有存货期间确实享有或承担其所有权上的主要风险和报酬，确实对存货具有实质控制权等。通过恰当使用总额法或净额法，恰当反映其业务模式（贸易商vs 信息中介服务机构）以及其在该业务中享有和承担风险与报酬、权利与义务的情况。